ACORDAO-COMPLETO-2409941

ACÓRDÃO 6213/2020 ATA 17/2020 - SEGUNDA CÂMARA

VISTA, relatada e discutida esta tomada de contas especial, instaurada em virtude da não construção de academia da saúde no Município de Sítio d'Abadia/GO, com recursos repassados pelo Fundo Nacional de Saúde.
ACORDAM os ministros do Tribunal de Contas da União, reunidos em sessão da 2ª Câmara, ante as razões expostas pela relatora, e com fundamento nos arts. 1º, inciso I, 12, § 3º, 16, inciso III, alíneas "b" e "c", 19 e parágrafo único, 23, inciso III, alínea "a", 26, 28, inciso II, e 57 da Lei 8.443/1992 c/c os arts. 202, § 6º, 214, inciso III, alínea "a", e 217 do Regimento Interno, em: 
9.1. excluir a responsabilidade de Rondinélio Pereira dos Santos;
9.2. julgar irregulares as contas de Dourinha Antônio de Sousa; 
9.3. condená-la ao recolhimento aos cofres do Fundo Nacional de Saúde das importâncias abaixo discriminadas, atualizadas monetariamente e acrescidas de juros de mora calculados a partir de cada uma das datas indicadas até o pagamento:
	Data da Ocorrência
	Valor (R$) 

	02/03/2012
	36.000,00

	25/02/2013
	108.000,00

9.4. aplicar-lhe multa no valor de R$ 85.000,00 (oitenta e cinco mil reais) , a ser recolhida aos cofres do Tesouro Nacional, com incidência de encargos legais calculados da data deste acórdão até a data do pagamento, se este for efetuado após o vencimento do prazo a seguir estipulado;
9.5. fixar prazo de 15 (quinze) dias, a contar da notificação, para comprovação, perante o Tribunal, do recolhimento das dívidas acima imputadas;
9.6. autorizar a cobrança judicial das dívidas, caso não atendida a notificação;
9.7. autorizar o pagamento das dívidas em até 36 (trinta e seis) parcelas mensais consecutivas, caso venha a ser solicitado pela responsável antes do envio do processo para cobrança judicial;
9.8. fixar o vencimento da primeira parcela em 15 (quinze) dias, a contar do recebimento da notificação, e o das demais a cada 30 (trinta) dias, com incidência de encargos legais sobre o valor de cada prestação; 
9.9. alertar à responsável que a inadimplência de qualquer parcela acarretará vencimento antecipado do saldo devedor; 
9.10. remeter cópia deste acórdão ao procurador-chefe da Procuradoria da República no Estado de Goiás, nos termos do art. 16, § 3º, da Lei 8.443/1992.

Tomada de Contas Especial instaurada em razão de irregularidades na construção de uma academia de saúde no Município de Sítio d'Abadia/GO.

Segunda Câmara

Município de Sítio d'Abadia/GO.

3. Responsáveis: Dourinha Antônio de Sousa (CPF XXX.221.026-XX) e Rondinélio Pereira dos Santos (CPF XXX.707.501-XX).

13.1. Ministros presentes: Augusto Nardes (na Presidência), Aroldo Cedraz, Raimundo Carreiro e Ana Arraes (Relatora).
13.2. Ministros-Substitutos presentes: Marcos Bemquerer Costa e André Luís de Carvalho.

ANA ARRAES

A instrução da Secretaria de Controle Externo de Tomada de Contas Especial - SecexTCE (peça 48) , acolhida por diretor (peça 49) e pelo secretário (peça 50) , foi no seguinte sentido:
	"INTRODUÇÃO
	Cuidam os autos de tomada de contas especial decorrente da conversão do processo de representação TC Processo 011.705/2017-5 por meio do Acórdão 9573/2017-TCU-Segunda Câmara, sendo instaurada em desfavor da Sra. Dourinha Antônio de Sousa, na condição de prefeita de Sítio D'Abadia/GO, e do Sr. Rondinélio Pereira dos Santos, na condição de secretário de finanças municipal e presidente da comissão de licitação responsável pelo procedimento licitatório Tomada de Preços 001/2012, em decorrência de irregularidades identificadas durante a construção de uma academia da saúde no município, com verbas do Fundo Nacional de Saúde (FNS) , mediante transferência de recursos do tipo fundo a fundo realizadas em 2/3/2012, no valor de R$ 36.000,00, e em 25/2/2013, no valor de R$ 108.000,00.
	HISTÓRICO
2.	Por meio do Acórdão 9573/2017-TCU-Segunda Câmara, da relatoria da Ministra Ana Arraes (peça 2) , o Tribunal deliberou que:
 (...) 
considerando que diligências realizadas pela Secretaria de Controle Externo no Estado de Goiás - Secex/GO confirmaram a existência de indícios de irregularidades;
considerando as informações coletadas de que foram repassados R$ 144.000,00 ao município e não houve entrega do objeto;
considerando a declaração do atual prefeito de Sítio d'Abadia/GO de que inexistem documentos relacionados à aludida contratação naquela prefeitura;
considerando, por fim, os pareceres uniformes da unidade técnica.
os ministros do Tribunal de Contas da União, reunidos em sessão de 2ª Câmara, ACORDAM, por unanimidade, de acordo com os pareceres uniformes da Secex/GO emitidos nos autos e com fundamento no art. 47 da Lei 8.443/1992, c/c o parágrafo único do art. 198 e arts. 235 e 237 do Regimento Interno do TCU, em conhecer desta representação; em converter este processo em tomada de contas especial - TCE; em autorizar a citação dos responsáveis, na forma proposta pela unidade técnica; em cientificar o Ministério da Saúde dessas medidas; e em apensar estes autos ao processo de TCE a ser autuado.
3.	Cabe mencionar que esse acórdão, exarado em 7/11/2017, decorre do acolhimento pelo Tribunal de proposta da então Secretaria de Controle Externo no Estado de Goiás (Secex-GO) , registrada às peças 20-22 do TC Processo 011.705/2017-5, pela qual propôs-se converter a representação em TCE e efetuar a citação solidária da Sra. Dourinha Antônio de Sousa, ex-prefeita de Sítio d'Abadia, e do Sr. Rondinélio Pereira dos Santos, ex-secretário de finanças municipal e presidente da comissão de licitação.
4.	Ato contínuo, em 29/10/2018 a Secex-GO pronunciou-se pela citação dos responsáveis (peças 3-4) , sendo expedidas as comunicações registradas na tabela a seguir:
	Responsável
	Ofício de citação/audiência
	Comunicação e Aviso de Recebimento (AR) 
	Alegações de defesa/Razões de justificativa/Solicitação de Prorrogação de Prazo

	Rondinélio Pereira dos Santos, na condição de ex-secretário de finanças municipal e ex-presidente da comissão de licitação responsável pelo procedimento licitatório Tomada de Preços 001/2012.
	Citação: 
Ofício 1514/2018-TCU/SECEX-GO, de 29/10/2018 (peça 5) .
	Devolvido em 14/12/2018 por motivo de 'Não procurado' (peças 7 e 8) .
	N/A

		Citação: 
Ofício 1705/2018-TCU/SECEX-GO, de 17/12/2018 (peça 11) .
Pesquisa de endereço à peça 9.
	Devolvido em 21/1/2019 por motivo de 'Não procurado' (peças 14 e 15) .
	N/A

		Citação: 
Ofício 0109/2019-TCU/Sec-GO, de 11/2/2019 (peça 21) .
Pesquisa de endereço às peças 18 e 19.
	Devolvido em 21/3/2019 por motivo de 'Não procurado' (peças 27) .
	N/A

		Citação: 
Ofício 0108/2019-TCU/Sec-GO, de 15/2/2019 (peça 22) .
Pesquisa de endereço às peças 18 e19.
	Devolvido em 21/3/2019 por motivo de 'Não procurado' (peças 26) .
	N/A

		Citação: 
Efetuada por meio de edital publicado em  29/5/2019 (peças 32, 33, 35 e 39) .
	N/A
	N/A

	Dourinha Antônio de Sousa, na condição de ex-prefeita de Sítio D'Abadia/GO
	Citação:
Ofício 1513/2018-TCU/SECEX-GO, de 29/10/2018 (peça 6) .
	Devolvido em 27/12/2018 por motivo de 'Não procurado' (peça 12) .
	N/A

		Citação:
Ofício 0110/2019-TCU/Sec-GO, de 11/2/2019 (peça 20) .
Pesquisa de endereço às peças 16 e 17.
	Recebido em 10/4/2019 (peça 28) .
	N/A

		Citação:
Ofício 0107/2019-TCU/Sec-GO, de 11/2/2019 (peça 23) .
Pesquisa de endereço às peças 16 e 17.
	Recebido em 10/4/2019 (peça 29) .
	N/A

		Citação:
Ofício 0158/2019-TCU/Sec-GO, de 18/2/2019 (peça 24) .
Pesquisa de endereço às peças 16 e 17.
	Recebido em 18/4/2019 (peça 31) .
	N/A

		Citação:
Ofício 0157/2019-TCU/Sec-GO, de 18/2/2019 (peça 25) .
Pesquisa de endereço às peças 16 e 17.
	Recebido em 10/4/2019 (peça 30) .
	N/A

Tabela 1 - Comunicações efetuadas aos responsáveis.
5.	Cabe destacar que o Sr. Rondinélio Pereira dos Santos interveio aos autos após a publicação do edital que efetuou a sua citação, em 29/5/2019, representado por procurador regularmente constituído (peça 36) que obteve acesso às peças do processo em 17/7/2019 (peças 37 e 38) .
6.	Em análise de mérito, efetuada já no âmbito da Secretaria de Controle Externo de Tomada de Contas Especial (Secex-TCE) em 3/10/2019, constatou-se que os arrolados deixaram de apresentar suas respectivas alegações de defesa, por isso propôs-se considerá-los revéis para todos os efeitos e dar prosseguimento ao processo, julgando suas contas irregulares e imputando-lhes débito e multa (peça 41, p. 4-5) .
7.	Essa proposta foi acolhida pelo corpo diretivo da Secex-TCE em 9/10/2019 (peças 42 e 43) . O representante do Ministério Público junto ao TCU, Subprocurador-Geral Paulo Soares Bugarin, manifestou-se em 4/11/2019 de acordo com a proposta formulada pela unidade técnica (peça 45) .
8.	Contudo, estando os autos no gabinete da ministra-relatora do processo, o Sr. Rondinélio Pereira dos Santos apresentou os documentos que compõem a peça 46, defendendo a nulidade da citação via edital, alegando que reside no mesmo endereço desde 2010, qual seja, Rua da Rodoviária s/n, Centro.
9.	Dessa forma, por meio de despacho exarado pela relatora em 21/11/2019, à peça 47, os autos foram restituídos à Secex-TCE a fim de que se examinasse os novos documentos, ficando, desde já, a unidade técnica autorizada a renovar a citação do aludido responsável.
	EXAME TÉCNICO
10.	Verifica-se que o Sr. Rondinélio Pereira dos Santos alega morar na 'Rua da Rodoviária, S/N, Centro', na cidade de Sítio D'Abadia/GO (peça 46, p. 2) , apresentando cópias de contas de energia elétrica, à peça 46, p. 14-17, que informam o endereço 'R DA RODOVIARIA, N. 0, OUTROS-UC, 1500003211 SETOR CENTRAL CEP: 73990000, SITIO DABADIA'.
11.	O responsável também efetuou uma série de alegações e pedidos, os quais são analisados a seguir:
a)	 solicita, pelos motivos expostos, a declaração da nulidade da citação editalícia e determinação da renovação de todos os atos processuais até então praticados (peça 46, p. 6) , informando que apresentará defesa após o deferimento desse pedido de nulidade de citação por edital (peça 46, p. 3) 
12.	Posiciona-se pela rejeição da alegação apresentada e do respectivo pedido.
13.	De início, é importante registrar que sua notificação por edital em 29/5/2019 (peça 39) ocorreu nos termos dos artigos 3º, incisos III e IV, 4º, inciso II e III e § 1º, e 7º da Resolução-TCU nº 170/2004, seguindo o rito processualístico dos processos de controle externo no âmbito do TCU. Cumpre destacar também que o Ofício 0108/2019-TCU/Sec-GO, de 15/2/2019 (peça 22) foi encaminhado ao endereço que o responsável veio a informar posteriormente que é o de sua residência (Rua da Rodoviária, S/N, Centro, Sítio D'Abadia) , sem sucesso na entrega ao destinatário, conforme comprovação à peça 26.  
14.	Verifica-se, ainda, que a publicação cumpriu exatamente o seu objetivo, visto que, por meio dessa, o responsável efetivamente tomou ciência da citação que lhe fora dirigida, conforme ele mesmo registra:
Devo ressaltar inicialmente que no mês de julho do ano em curso, em virtude de uma pesquisa realizada junto ao Diário Oficial da União a fim de cumprir com minhas atuais obrigações funcionais me deparei para minha enorme surpresa, com uma Citação Editalícia em meu desfavor devidamente emitida face o Edital n° 19, datado em 29 de maio de 2019, e publicado e circulado em 18 de junho de 2019, (conforme peça n° 33) , pois até o presente momento jamais fui procurado para tomar ciência ou receber qualquer citação para que eu pudesse patrocinar minha defesa.
Desta forma ao analisar a referida Citação, constatei e dei conhecimento que contra mim existia e tramitava neste Tribunal de Contas uma Denúncia/Ação devidamente epigrafada acima.
Todavia, ao verificar o lapso temporal entre o período ao qual constatei a referida Citação com a data de sua Publicação e Circulação o prazo recursal havia-se transcorrido e seria julgado a Revelia, haja vista, não ter tido ciência para apresentar dentro do prazo estabelecido minha defesa com a narração e comprovação da verdade acerca dos fatos. (peça 46, p. 1-2) .
15.	Inclusive isso permitiu ao Sr. Rondinélio intervir aos autos em 29/5/2019, constituir um procurador (peça 36) e por meio deste ter acesso ao processo em 17/7/2019 (peças 37 e 38) .
16.	Ademais, há de ressaltar que o seu comparecimento aos autos, por meio de seu procurador regularmente constituído, também seria suficiente para suprir eventual falha em citação a ele dirigida, conforme registra farta jurisprudência do Tribunal (Acórdão 6503/2012-TCU-Primeira Câmara, da relatoria do Ministro-Substituto Marcos Bemquerer, Acórdão 2041/2008-TCU-Segunda Câmara, da relatoria do Ministro Aroldo Cedraz, Acórdão 1514/2008-TCU-Primeira Câmara, da relatoria do Ministro Guilherme Palmeira, Acórdão 1906/2019-TCU-Plenário, da relatoria do Ministro Raimundo Carreiro, Acórdão 4193/2011-TCU-Primeira Câmara, da relatoria do Ministro Ubiratan Aguiar, entre outros) .
17.	Outrossim, não menos importante é destacar que já se passaram mais de seis meses desde o ingresso do Sr. Rondinélio aos autos e desde o seu acesso às peças do processo, ínterim muito superior aos prazos regimentais previstos em citação e mais do que suficiente para que fossem acostados aos autos elementos que considerasse necessários à sua defesa.
18.	Ou seja, não há que se falar em nulidade da citação, muito menos em descumprimento do devido processo legal ou prejuízo aos exercícios do contraditório e da ampla defesa.
b)	 caso esse primeiro pedido não seja atendido, solicita o julgamento pela improcedência de sua condenação ao ressarcimento dos pagamentos de eventuais prejuízos, haja vista que a essa mesma matéria teria tido sua extinção na esfera Federal (peça 46, p. 6) .
19.	Posiciona-se pela rejeição da alegação e do respectivo pedido, visto que não foram apresentados quaisquer documentos que suportassem sua afirmação.
20.	O responsável remete a possível existência de um processo que lhe seria favorável, contudo ele não trouxe qualquer elemento comprobatório sobre a existência do referido processo ou de decisões tomadas no âmbito desse que poderiam ser aproveitadas em sua defesa (peça 46, p. 6) .
21.	Ademais, cumpre relembrar que predomina no sistema jurídico pátrio o princípio da independência das instâncias. Assim sendo, prevalece a competência constitucional e jurisdicional do TCU (artigos 70 a 73 da Constituição Federal) , sendo facultado ao tribunal examinar de forma irrestrita a gestão dos recursos públicos federais, inclusive nas circunstâncias em que as irregularidades já tenham sido apuradas em outras instâncias administrativas ou judiciais. 
22.	À luz desse princípio, o Tribunal exerce sua jurisdição de forma independente, gozando de competências próprias instituídas pela Constituição Federal e pela Lei 8.443/1992, sendo cediço que o juízo administrativo só se vincula ao penal quando neste último é afirmada, categoricamente, a inexistência do fato ou negativa de autoria. 
23.	Tais entendimentos permeiam várias decisões do TCU (Acórdãos 900/2014, 2904/2014, 680/2015, 2964/2015, 30/2016, 131/2017, todos do Plenário, entre outros) , por isso não há motivos, a princípio, para decidir pela improcedência das irregularidades imputadas ao responsável em face de um possível processo extinto na esfera judicial, além de inexistirem nestes autos documentos sobre deliberações efetuados no âmbito desse suposto processo.
c)	 solicita a abertura de novo prazo considerando a nulidade da citação, para que ele possa apresentar em sua defesa documentos comprobatórios e demais provas (peça 46, p. 6) .
24.	Posiciona-se pela rejeição da alegação apresentada e do respectivo pedido, conforme análise efetuada nos parágrafos 13-18.
25.	Decorridos mais de seis meses desde o ingresso do Sr. Rondinélio aos autos e desde o seu acesso às peças do processo (peças 37 e 38) , verifica-se ter transcorrido tempo muito superior aos prazos regimentais previstos em citação e mais do que suficiente para que fossem acostados aos autos elementos que considerasse necessários à sua defesa.
26.	Dessa forma, propõe-se rejeitar a abertura de novo prazo para apresentação de novas alegações de defesa.
27.	Ademais, cabe destacar que o TCU também não está obrigado a notificar os responsáveis sobre respostas de pedidos de prorrogação de prazo, em conformidade com o parágrafo único do art. 183 do Regimento Interno do TCU, c/c o art. 19, § 6º, da Resolução TCU 170/2004, e orientação constante do Memorando-Circular 40/2015-Segecex.
d)	 pede que seja encaminhada cópia dessas informações à Empresa de Correio e Telégrafos, para ciência e devidas providências administrativas acerca das irregularidades cometidas pelos funcionários dos correios de Sitio D'Abadia/GO (peça 46, p. 6) .
28.	Posiciona-se pela rejeição da alegação apresentada e do respectivo pedido.
29.	A principal alegação do responsável é que ele reside no endereço 'Rua da Rodoviária, S/N, Centro', na cidade de Sítio D'Abadia/GO (peça 43, p. 2) , utilizando como evidências contas emitidas entre 2016-2019 pela antiga Companhia Energética de Goiás e atual Enel Distribuição Goiás.
30.	Ocorre que os mapas apresentados em sua alegação (e que demonstrariam a possibilidade de entrega de comunicações em tal endereço) não registram a existência da rua da Rodoviária no município de Sítio D'Abadia/GO (peça 46, p. 11-13) . Cumpre destacar também que o Ofício 0108/2019-TCU/Sec-GO, de 15/2/2019 (peça 22) foi encaminhado ao endereço que o responsável veio a informar posteriormente (Rua da Rodoviária, S/N, Centro, Sítio D'Abadia) , sem sucesso na entrega ao destinatário, conforme comprovação à peça 26.  
31.	Ademais, cumpre destacar que é natural que empresas de energia e saneamento efetuem elas mesmas ou contratem empresas para executar a impressão e a entrega de contas, impressão e entrega efetuadas no mesmo momento da leitura de marcadores de consumo nas respectivas residências atendidas. Para isso, seus funcionários percorrem residências utilizando impressoras portáteis, economizando tempo e recursos que de outra forma poderiam ser gastos para que outras empresas efetuassem a entrega dessas contas fisicamente (à exemplo dos próprios Correios) .
32.	Ou seja, a existência dessas contas não são uma demonstração de que o endereço referenciado nessas era utilizado para entregá-las ou de que o logradouro nelas informado reflete a real nomenclatura das ruas existentes no município. Ressalte-se, mais uma vez, que os próprios mapas apresentados pelo Sr. Rondinélio não demonstram a existência do alegado endereço. 
33.	Dessa forma, é bem provável que a expedição de nova citação ao responsável em mesmo endereço já efetuado anteriormente (conforme ofício constante à peça 22) reste novamente infrutífera (peças 26) .
34.	Por outro lado, caberia ao próprio responsável corrigir o alegado erro/irregularidade junto aos Correios ou à Enel Distribuição Goiás, não cabendo ao Tribunal interferir nessas tratativas.
35.	De todo modo, como já visto, a alegação do Sr. Rondinélio não tem o condão de invalidar a citação expedida pelo TCU por meio de edital.
	Outras Considerações Importantes
36.	Cumpre destacar que a ministra-relatora, em despacho à peça 47, não concedeu prorrogação de prazo para a apresentação de defesa nem determinou a expedição de nova citação ao responsável, tendo apenas autorizado a Secex-TCE a efetuar uma nova comunicação caso a unidade considerasse necessário (peça 47, § 6º) .
37.	Dessa forma, a relatora determinou um novo pronunciamento da Secex-TCE em virtude dos documentos e pedidos apresentados à peça 46.
38.	Após as análises efetuadas neste 'Exame Técnico', entende-se que não se faz necessário efetuar nova citação do responsável, pois considera-se que este processo se encontra apto para que seja efetuado o seu exame de mérito pelo Tribunal.
	CONCLUSÃO
39.	Em face da análise promovida na seção 'Exame Técnico', entende-se que o Tribunal deve rejeitar as alegações de defesa e os pedidos apresentados pelo Sr. Rondinélio Pereira dos Santos, uma vez que não foram suficientes para sanear as irregularidades a ele atribuídas nem justificar a concessão de novo prazo para apresentação de novas alegações de defesa ou a expedição de nova citação do responsável.
40.	Tendo em vista as demais análises e proposições já efetuadas no âmbito das peças 3 e 41, anteriormente colhidas pelo corpo diretivo da Secex-TCE e pelo representante do Ministério Público junto ao TCU (peças 42, 43 e 45) , sugere-se a manutenção da proposta pelo julgamento das contas dos arrolados como irregulares, nos termos do art. 202, § 6º, do RI/TCU, com a imputação do débito atualizado monetariamente e acrescido de juros de mora, nos termos do art. 202, §1º do RI/TCU, descontado o valor já recolhido.
41.	Faz-se necessário rememorar que as irregularidades aqui tratadas se referem a transferências e pagamentos efetuados em 2012 e 2013. Ou seja, não se completou um prazo igual ou superior a dez anos contado a partir da ocorrência dessas irregularidades até a emissão do pronunciamento do Tribunal pela citação dos responsáveis em 7/11/2017 (peça 2) , não se consumando a prescrição da pretensão punitiva no âmbito do TCU (Acórdão 1441/2016-TCU-Plenário) .
	PROPOSTA DE ENCAMINHAMENTO
44.	Diante do exposto, submetem-se os autos à consideração superior, propondo:
a) rejeitar as alegações de defesa apresentadas pelo Sr. Rondinélio Pereira dos Santos (CPF XXX.707.501-XX) , além de negar seu pedido para concessão de novo prazo para apresentação de novas alegações de defesa;
b) considerar revel para todos os efeitos a Sra. Dourinha Antônio de Sousa 	(CPF XXX.221.026-XX) , dando-se prosseguimento ao processo, nos termos dos arts. 12, § 3º, da Lei 8.443/1992 e 202, § 8º, do Regimento Interno do TCU;
c) com fundamento nos arts. 1º, inciso I, 16, inciso III, alíneas 'b' e 'c', 19, caput, e 23, inciso III, alínea 'a', da Lei 8.443/1992 c/c os arts. 1º, inciso I, e 209, incisos II e III, do Regimento Interno do TCU, sejam julgadas irregulares as contas da Sra. Dourinha Antônio de Sousa (CPF XXX.221.026-XX) e do Sr. Rondinélio Pereira dos Santos (CPF XXX.707.501-XX) , condenando-os, solidariamente, ao pagamento das quantias a seguir especificadas, com a fixação do prazo de quinze dias, a contar da notificação, para comprovarem, perante o Tribunal (art. 23, inciso III, alínea 'a', da Lei 8.443/1992, c/c o art. 214, inciso III, alínea 'a', do Regimento Interno do TCU) , o recolhimento das dívidas aos cofres do Fundo Nacional de Saúde, atualizadas monetariamente e acrescidas dos juros de mora, calculados a partir das datas discriminadas, até a data do recolhimento, na forma da legislação em vigor:
	DATA DA OCORRÊNCIA
	VALOR ORIGINAL (R$) 

	02/03/2012
	36.000,00

	25/02/2013
	108.000,00

Valor atualizado até 14/02/2020: R$ 241.328,43.
 d) seja aplicada à Sra. Dourinha Antônio de Sousa (CPF XXX.221.026-XX) e ao Sr. Rondinélio Pereira dos Santos (CPF XXX.707.501-XX) , individualmente, a multa prevista nos arts. 19, caput, e 57 da Lei 8.443/1992 c/c os arts. 210, caput, e 267 do Regimento Interno do TCU, fixando-lhes o prazo de 15 (quinze) dias, a contar da notificação, para que comprovem perante o Tribunal (art. 23, inciso III, alínea 'a', da Lei 8.443/1992, c/c o art. 214, inciso III, alínea 'a', do Regimento Interno do TCU) o recolhimento das dívidas aos cofres do Tesouro Nacional, atualizadas monetariamente desde a data do acórdão até a dos efetivos recolhimentos, se forem pagas após o vencimento, na forma da legislação em vigor;
e) seja autorizado, desde logo, com fundamento nos art. 28, inciso II, da Lei 8.443/1992, a cobrança judicial das dívidas, caso não atendidas as notificações, conforme prevê o 219, inciso II, do Regimento Interno do TCU;
f) autorizar, caso requerido, nos termos do art. 26 da Lei nº 8.443, de 1992, e do art. 217 do RITCU, o parcelamento da dívida fixada em até 36 (trinta e seis) parcelas mensais e sucessivas, sobre as quais incidirão a atualização monetária e os correspondentes acréscimos legais, esclarecendo ao responsável que a falta de pagamento de qualquer parcela importará no vencimento antecipado do saldo devedor, sem prejuízo das demais medidas legais;
g) seja encaminhada cópia do Acórdão que vier a ser proferido, bem como do relatório e do voto que o fundamenta, ao Procurador-Chefe da Procuradoria da República no Estado de Goiás, para a adoção das medidas que entender cabíveis, em conformidade com o art. 16, § 3º, da Lei 8.443/1992 c/c o art. 209, § 7º, do Regimento Interno do TCU, informando-lhe que o inteiro teor da deliberação pode ser consultado no endereço www.tcu.gov.br/acordaos;
h) seja encaminhada cópia do Acórdão que vier a ser proferido ao Fundo Nacional de Saúde e aos responsáveis, para ciência, informando-lhes que a presente deliberação, acompanhada do Relatório e do Voto que a fundamenta, está disponível para a consulta no endereço www.tcu.gov.br/acordaos, além de esclarecer que, caso requerido, o TCU poderá fornecer sem custos as correspondentes cópias, de forma impressa."
2.	O parecer do Ministério Público junto ao TCU - MPTCU (peça 51) acompanhou a proposta da unidade técnica, nos seguintes termos:
	"Cuidam os autos de tomada de contas especial instaurada em cumprimento ao disposto no Acórdão 9573/2017-TCU-Segunda Câmara, por meio do qual esta Corte conheceu de representação e determinou a conversão do TC nº Processo 011.705/2017-5 em TCE. 
O aludido processo versou sobre suposta irregularidade ocorrida no emprego de recursos transferidos na modalidade fundo a fundo do Fundo Nacional de Saúde (FNS) para o Município de Sítio D´Abadia/GO com a finalidade de financiar a construção de uma academia de saúde na localidade. Para tanto, foram feitos dois repasses à Prefeitura nos valores de R$ 36.000,00 e R$ 108.000,00, em 02/03/2012 e 25/02/2013, respectivamente.
Ante a inexistência de comprovação de que o objeto avençado tenha sido realizado, foram promovidas as citações de Dourinha Antônio de Sousa, prefeita à época, e Rondinélio Pereira dos Santos, secretário de finanças e presidente da comissão de licitação encarregada da contratação em questão.
Muito embora tenham sido devidamente notificados, ambos os agentes deixaram o prazo para apresentar alegações de defesa transcorrer in albis. Em instrução de peça 41, a unidade instrutora sugeriu considerar os responsáveis revéis, julgar suas contas irregulares, condená-los solidariamente ao ressarcimento de débito equivalente ao volume de recursos federais transferidos e ao pagamento individual da multa prevista no art. 57 da Lei nº 8.443/92. 
Após examinar o feito, concordei com o encaminhamento alvitrado pela Secex-TCE (peça 45) . 
Estando os autos conclusos em vosso Gabinete, o Sr. Rondinélio Pereira dos Santos anexou suas alegações de defesa ao processo (peça 46) . Em vista disso, Vossa Excelência restituiu a TCE à unidade técnica para exame do material e renovação das comunicações caso necessário.
Em seu arrazoado, o responsável questionou a validade de sua citação. No seu entender, a notificação pela via editalícia deveria ser considerada inválida, uma vez que a entrega do ofício de citação pelos Correios teria sido obstruída por um empregado da empresa, considerado seu desafeto. Pugna, assim, pela anulação e renovação de sua citação. No que tange ao mérito dos autos, deixou de apresentar qualquer elemento ou tese de defesa. 
Por seu turno, a Secex-TCE julgou tais argumentos inaptos para modificar o entendimento contido na instrução anterior, motivo pelo qual ratificou a proposta de encaminhamento ali contida. 
Feito esse breve resumo, perfilho o encaminhamento lançado pela unidade técnica.
De fato, reputo que a notificação do Sr. Rondinélio Pereira dos Santos nesta TCE não padece de nulidade. A teor do que dispõe o art. 214, § 1º, do Código de Processo Civil, o comparecimento espontâneo aos autos de procurador regulamente constituído é suficiente para caracterizar a citação do  ex-gestor em processos deste Tribunal (Acórdãos nº s 323/2008, 1514/2008 e 4193/2011 da 1ª Câmara) :
	'Art. 214. Para a validade do processo é indispensável a citação inicial do réu.
	§ 1º O comparecimento espontâneo do réu supre, entretanto, a falta de citação.'
No caso em tela, observo que o procurador do responsável compareceu aos autos (peça 36) após a sua notificação pela via editalícia, fato suficiente para sanar falhas que eventualmente tenham ocorrido em sua citação. Da mesma forma, verifico que já houve o transcurso de mais de seis meses desde que o agente demonstrou ter tomado ciência deste processo e, ainda assim, até a presente data não apresentou qualquer documento ou justificativa capaz de esclarecer as falhas ora apuradas.
Dessa forma, e considerando que não há nesta TCE elementos capazes de afastar a irregularidade relacionada com a não comprovação da correta aplicação dos recursos transferidos ao Município de Sítio D´Abadia/GO pelo FNS, entendo que não assiste melhor sorte aos agentes do que a condenação proposta pela unidade técnica, haja vista a falta de documentação comprobatória quanto à aplicação dos recursos federais recebidos dar ensejo à presunção legal de dano ao erário.
Ante os elementos que compõem os autos e por considerar adequada a análise empreendida pela unidade técnica, este representante do Ministério Público de Contas manifesta-se de acordo com a proposta de encaminhamento contida na peça 48, a qual foi endossada pelo corpo diretivo da Secex-TCE (peças 49 e 50) ."
	É o relatório.

Renato Marques Lisbôa (CPF 045.755.646-30) representando Rondinélio Pereira dos Santos.

Subprocurador-geral Paulo Soares Bugarin.

TOMADA DE CONTAS ESPECIAL. IRREGULARIDADES NA CONSTRUÇÃO DE UMA ACADEMIA DE SAÚDE EM MUNICÍPIO COM RECURSOS DO FUNDO NACIONAL DE SAÚDE (FNS). CITAÇÃO. REVELIA DE UMA RESPONSÁVEL. EXCLUSÃO DE RESPONSABILIDADE DE OUTRO. CONTAS IRREGULARES, DÉBITO E MULTA.

TOMADA DE CONTAS ESPECIAL (TCE)

Secretaria de Controle Externo de Tomada de Contas Especial - SecexTCE.

Cuidam os autos de tomada de contas especial instaurada a partir da conversão do processo de representação TC Processo 011.705/2017-5, apensado aos presentes autos, por determinação do Acórdão 9573/2017-TCU-Segunda Câmara, por mim relatado.
2.	Esta TCE foi instaurada em desfavor da então prefeita de Sítio d'Abadia/GO, Dourinha Antônio de Sousa, e de Rondinélio Pereira dos Santos, secretário de Finanças durante a sua gestão e presidente da Comissão de Licitação, responsável pela Tomada de Preços 001/2012, realizada para construção de academia da saúde no município, com verbas do Fundo Nacional de Saúde (FNS) , vinculado ao Ministério da Saúde, mediante transferência de recursos fundo a fundo realizada em 2/3/2012, no valor de R$ 36.000,00, e em 25/2/2013, no valor de R$ 108.000,00.
3.	No referido decisum foi registrado que: (i) diligências realizadas pela então Secex/GO confirmaram a existência de indícios de irregularidades praticadas pelos mencionados responsáveis ante a não construção da academia da saúde; (ii) foram repassados R$ 144.000,00 ao município e não houve entrega do objeto; (iii) há declaração do atual prefeito de Sítio d'Abadia/GO de que inexistem documentos relacionados à aludida contratação naquela prefeitura.
4.	Frente a esse panorama, foi promovida a citação dos responsáveis, sendo que ambos não apresentaram defesa.
5.	Os pareceres uniformes da Secretaria de Controle Externo de Tomada de Contas Especial - SecexTCE e do Ministério Público junto ao TCU - MPTCU foram pela irregularidade das contas dos supracitados responsáveis, condenando-os ao pagamento do débito integral e aplicando-lhes multa do art. 57 da Lei 8.443/1992.
6.	Estando os autos em meu gabinete, o responsável Rondinélio Pereira dos Santos apresentou os documentos que compõem a peça 46, pelos quais defende a nulidade da citação via edital, alegando residir no mesmo endereço desde 2010, qual seja, Rua da Rodoviária s/n, Centro.
7.	Em razão disso, determinei o retorno dos autos à SecexTCE, a fim de que examinasse os novos documentos, já com autorização a se renovar a citação do aludido responsável, uma vez que sua manifestação neste processo ficou, em essência, restrita a contestar a forma como se deu a citação, sem adentrar no mérito destas contas.
8.	Reexaminada a matéria pela unidade técnica e pelo MPTCU, ambos mantiveram os posicionamentos iniciais pela irregularidade destas contas.
9.	Adoto essas manifestações de mérito como razões de decidir este processo no tocante à responsabilidade de Dourinha Antônio de Sousa.
10.	Destaco que, após tais manifestações, o responsável Rondinélio Pereira dos Santos ingressou com sua defesa à peça 42, que será examinada no decorrer deste voto.
II
11.	A responsável Dourinha Antônio de Souza teve oportunidade de apresentar defesa, mas não implementou qualquer medida para tanto, o que, nos termos do § 3º do art. 12 da Lei 8.443/1992, caracterizou revelia. 
12.	O ônus da prova em matéria de aplicação de recursos públicos é invertido: compete ao responsável demonstrar sua correta destinação, consoante jurisprudência pacificada neste Tribunal de Contas e no Supremo Tribunal Federal.
13.	As alegações de defesa de Rondinélio Pereira dos Santos, então secretário de Finanças e presidente da Comissão de Licitação do Município de Sítio D'abadia/GO, foram no seguinte sentido:
	13.1. nulidade da citação via edital, porque possui o mesmo endereço há 10 (dez) anos e somente tomou dela conhecimento quando realizou pesquisa no Diário Oficial da União, em razão das suas atuais obrigações funcionais;
	13.2. a correspondência não foi entregue em seu endereço deliberadamente por Josué Pereira de Sousa, marido da ex-prefeita Dourinha Antônio de Sousa, que o sucedeu, em 2013, na presidência da Comissão Permanente de Licitação, e, atualmente, é gerente da Empresa Brasileira de Correios e Telégrafos naquele município;
	13.3. conduziu a Tomada de Preços 001/2012, cujo objeto era a construção da academia da saúde, e a entregou ao chefe do Controle Interno municipal, Paulo César Ribeiro Costa, a quem competia fiscalizar os processos licitatórios. Ao final desse processo, foi emitida nota de empenho, devidamente assinada pelo gestor do Fundo Municipal de Saúde, Fabrício Santos Machado, e por Paulo César Ribeiro Costa;
	13.4. sua atuação como presidente da Comissão de Licitação era de instruir o processo, prestar as informações que se fizessem necessárias e seguir todas as normas de regência, especialmente a Lei 8.666/1993;
	13.5. foi presidente da CPL somente no ano de 2012, não podendo ser responsabilizado pela finalização do processo de licitação, que ocorreu no ano de 2013;
	13.6. ausência do contraditório e da ampla defesa, acarretando imposição de penalidade sem o devido processo legal;
	13.7. depois do empenho da despesa, toda a responsabilidade pela aplicação dos recursos do Fundo Nacional de Saúde caberia ao secretário municipal de Saúde, a quem compete a gestão do Fundo Municipal de Saúde, com autorização para realização dos pagamentos após a apresentação das notas de prestação de serviço;
	13.8. toda nota fiscal de prestação de serviço, antes de ser paga, era devidamente analisada e aprovada pelo chefe do Controle Interno e pelo secretário de Saúde. Suas atribuições de secretário de Finanças (tesoureiro) naquela época eram apenas de cumprir a ordem e efetuar o pagamento;
	13.9. não era sua atribuição fiscalizar a realização das obras, tampouco verificá-las ou ainda determinar a quem iria repassar, mas, sim, verificar a veracidade das notas e repassar as verbas empenhadas;
	13.10. ao final, requereu a declaração de nulidade da citação editalícia, a renovação de todos os atos processuais e a sua substituição nestes autos pelos gestores municipais de Saúde dos anos de 2012 a 2014, pois seriam eles os responsáveis pela fiscalização da execução da obra e da solicitação dos repasses.
14.	Em preliminar, não assiste razão ao responsável ao alegar nulidade da citação editalícia e requerer renovação de todos os atos processuais.
15.	Verifico que o ofício de citação de Rondinélio Pereira dos Santos foi endereçado à "Rua da Rodoviária S/N, Centro", na cidade de Sítio d'Abadia/GO, ou seja, no mesmo endereço em que o responsável, agora, afirma residir há 10 (dez) anos.
16.	Todavia, o expediente de citação retornou a este Tribunal com a informação "Não Procurado", o que suscitou, após novas medidas para localizar outro endereço do responsável, na citação via edital.
17.	Dessa forma, a unidade técnica seguiu a processualística deste Tribunal, não havendo que se falar em nulidade da citação.
18.	Ademais, a citação editalícia alcançou o objetivo, pois Rondinélio dos Santos, ao promover pesquisa no Diário Oficial da União em razão das suas atuais obrigações funcionais, localizou o chamamento deste Tribunal e pôde exercer neste momento o seu direito ao contraditório e ampla defesa.
19.	Sobre as alegadas questões pessoais que poderiam ter causado a sua citação por edital, não compete a este Tribunal avaliá-las.
20.	No tocante às alegações de defesa tendentes a excluir a sua responsabilidade nestes autos, tenho algumas ponderações a fazer.
21. 	Para tanto, transcrevo as irregularidades a ele imputadas via citação, in verbis:
"a) ausência de saldo na conta corrente do Fundo Municipal de Saúde, onde foram depositados os recursos do Fundo Nacional de Saúde, apesar de não ter sido entregue a obra pela contratada, resultou, potencialmente, no uso dos fundos destinados à execução da obra para fins diversos daqueles que motivaram a sua transferência pelo FNS ao município, o que representou ato antieconômico que resultou em injustificado dano ao erário, nos termos da Lei 8443/1992, art. 58, inciso III; 
b) realização de licitação onde foram observadas a necessidade de buscar o edital e projeto executivo na sede da prefeitura, a necessidade de pagar taxa para ter acesso ao edital, necessidade de pagar taxa de aquisição do edital para poder apresentar proposta no certame, a proibição de apresentação de propostas via correio, a exigência concomitante de capital social mínimo e de depósito garantia da proposta, a exigência de visita técnica sem possiblidade de substituição por declaração do responsável técnico da licitante de que possui pleno conhecimento do objeto, das condições e das peculiaridades inerentes à natureza dos trabalhos, a existência de contrato assinado no valor exato da estimativa realizada, sem qualquer desconto, elementos que evidenciam restrição à competitividade na Tomada de Preços 001/2012, com violação ao art. 3º, §1º, inciso I, da Lei 8.666/1993; 
c) supressão dos documentos referentes à citada licitação nos arquivos da prefeitura municipal de Sítio d'Abadia, resultando na impossibilidade de retomada e da fiscalização da obra pelo seu sucessor, com violação ao princípio da continuidade administrativa, ao princípio da eficiência e à Lei Complementar 101/200, art. 48-A, inciso I."
22.	De início, julgo que as irregularidades antes arroladas não são de responsabilidade de Rondinélio Pereira dos Santos.
23.	Explico.
24.	A construção da academia de saúde no Município de Sítio d'Abadia/GO foi suportada por recursos federais repassados via Fundo Nacional de Saúde para o Fundo Municipal de Saúde.
23.	É sabido que a gestão dos recursos do Fundo Municipal de Saúde é de responsabilidade do secretário Municipal de Saúde, conforme preconiza o art. 198, inciso I, da Constituição Federal c/c o art. 9º, inciso III, da Lei 8.080/1990, bem como diversas decisões deste Tribunal nesse sentido, a exemplo do Acórdão 601/2013-TCU-Plenário, de relatoria do ministro José Jorge.
24.	Os documentos trazidos pelo responsável corroboram o afirmado anteriormente.
25.	A nota de empenho no valor de R$ 180.000,00 (peça 52, p. 35) , que amparou a construção da academia de saúde, foi assinada por João Hélio Lima Neto, contador, Fabrício Santos Machado, gestor do Fundo Municipal de Saúde, e Paulo César Ribeiro Costa, controlador interno.
26.	Já as ordens de pagamento nos valores de R$ 30.000,00, R$ 10.486,20 e R$ 65.438,67 (peça 52, pp. 46, 52 e 61) , tendo como credora a empresa Rodrigues e Araújo Construtora Ltda., tiveram "vistos" do controlador interno e de Rondinélio Pereira dos Santos, como tesoureiro, mais a assinatura do gestor do Fundo Municipal de Saúde determinando o pagamento.
27.	Por fim, os balancetes juntados aos autos relativos ao Fundo Municipal de Saúde não trazem a assinatura do então tesoureiro, Rondinélio dos Santos, mas do secretário municipal de Saúde, do controlador interno e do contador.
28.	Assim sendo, não há como imputar responsabilidade a esse responsável por irregularidades na execução financeira da construção da academia de saúde no município, pois esta coube ao gestor do Fundo Municipal de Saúde.
29.	Relembro, por oportuno, que nem o gestor do Fundo Municipal de Saúde nem a empresa contratada para construir a academia de saúde, Rodrigues e Araújo Construtora Ltda., foram arrolados como responsáveis nestes autos. 
30.	Isso se deu porque a denúncia apresentada ao Tribunal de Contas dos Municípios do Estado de Goiás - TCM/GO que originou representação a este Tribunal (TC Processo 011.705/2017-5) , posteriormente convertida nesta TCE, foi dirigida apenas à ex-prefeita Dourinha Antônio de Sousa e a Rondinélio Pereira dos Santos.
31.	No tocante à irregularidade relacionada à supressão dos documentos referentes à licitação, nos arquivos da Prefeitura Municipal de Sítio d'Abadia/GO, resultando na impossibilidade de retomada e fiscalização da obra pelo seu sucessor, também julgo que não possa ser imputada a Rondinélio dos Santos.
32.	O atual prefeito de Sítio d'Abadia/GO, Weber Reis Lacerda, promoveu notificação extrajudicial contra a ex-prefeita Dourinha Antônio de Sousa (TC Processo 011.705/2017-5, peça 19, pp. 21-28) , em razão da não localização de uma série de documentos, dentre eles, os relacionados à Tomada de Preços 001/2012, que visou à construção da academia de saúde, bem como dos documentos que comprovariam a execução física e financeira da obra. Além disso, o atual prefeito afirmou que a obra estava paralisada desde a gestão de Dourinha de Sousa, sem funcionar por motivos de defeitos construtivos.
33.	Dessa forma, se de fato ocorreu a mencionada supressão de documentos, esta não pode ser imputada a Rondinélio Pereira dos Santos.
34.	Por derradeiro, têm-se as irregularidades relacionadas à Tomada de Preços 001/2012, caracterizadas por uma série de falhas no edital de licitação, que restringiram a competitividade do certame.
35.	Percebo que as supostas falhas descritas no ofício de citação estão relacionadas à confecção do edital, e não ao processamento e julgamento da tomada de preços, ou seja, nesse diapasão, também não há como imputar responsabilidade ao citado responsável.
36. 	Rondinélio dos Santos foi presidente da Comissão de Licitação do município durante o exercício de 2012, ou seja, a ele cabia processar e julgar o certame, nos termos da Lei 8.666/1993, mas não há elementos que comprovem que a ele cabia a elaboração dos termos do edital.
37.	Inexistem nos autos outros elementos capazes de aferir a quem competia a responsabilidade pela confecção do dito edital, além de outras informações não carreadas em razão da antes comentada supressão de documentos da Prefeitura Municipal de Sítio D'abadia/GO.
38.	Em conclusão, o ofício de citação contém vícios de forma ao imputar-lhe condutas por ele não praticadas.
39.	Por todas essas razões, entendo que deva ser excluída a responsabilidade de Rondinélio Pereira dos Santos deste processo.
40.	Em face da inexistência de elementos que permitam concluir pela boa-fé da única responsável, a ex-prefeita Dourinha Antônio de Sousa, os autos estão conclusos para julgamento de mérito, a teor do art. 202, § 6º, do Regimento Interno, pela irregularidade das contas, condenação ao pagamento do débito apurado e imputação de multa.
41.	Relativamente à dosimetria da multa, em atenção às disposições do art. 22, § 2º, da Lei de Introdução às Normas do Direito Brasileiro (LINDB) , tem-se que a irregularidade relativa à inexecução do objeto pactuado configura conduta grave, que resultou em prejuízo ao erário. Por outro lado, observa-se que a responsável não figura nos registros do Cadirreg (sistema deste Tribunal para cadastro de contas julgadas irregulares) . Assim, após sopesar agravantes e atenuantes, o montante da multa individual deve ficar em patamar próximo a 40% do valor atualizado do débito.
	Ante o exposto, VOTO por que o Tribunal adote a deliberação que submeto a sua consideração.
TCU, Sala das Sessões Ministro Luciano Brandão Alves de Souza, em 2 de junho de 2020.
ANA ARRAES 
Relatora